ACORDAO-COMPLETO-2493734

ACÓRDÃO 1889/2022 ATA 12/2022 - SEGUNDA CÂMARA

VISTOS, relatados e discutidos estes autos de tomada de contas especial, instaurada por força do Acórdão 2107/2018-TCU-Plenário, em decorrência de irregularidades identificadas na aquisição de medicamentos com recursos federais na Secretaria de Saúde do município de Barcarena/PA;
ACORDAM os Ministros do Tribunal de Contas da União, reunidos em sessão da 2ª Câmara, ante as razões expostas pelo Relator, em:
9.1. julgar regulares, com fundamento nos arts. 1º, inciso I, 16, inciso I, 17 e 23, inciso I, da Lei 8.443/1992, c/c os arts. 1º, inciso I, 207 e 214, inciso I, do Regimento Interno do TCU, as contas de Dias e Pantoja Ltda. - Dismed, Eugenia Janis Chagas Teles e Eduardo da Silva Tuma, dando-lhes quitação plena;
9.2. dar ciência desta deliberação aos responsáveis.

Tomada de contas especial, instaurada por força do Acórdão 2.107/2018-TCU-Plenário, em decorrência de irregularidades identificadas na aquisição de medicamentos com recursos federais na Secretaria de Saúde do município de Barcarena/PA.

Segunda Câmara

Município de Barcarena - PA.

3. Interessados/Responsáveis:
3.1. Responsáveis: Dias & Pantoja Ltda. (04.245.733/0001-47); Eduardo da Silva Tuma (XXX.177.502-XX); Eugenia Janis Chagas Teles (XXX.708.722-XX).

13.1. Ministros presentes: Bruno Dantas (Presidente), Augusto Nardes (Relator) e Antonio Anastasia.
13.2. Ministro-Substituto convocado: Marcos Bemquerer Costa.

AUGUSTO NARDES

A SecexTCE elaborou a instrução de mérito à peça 78, transcrita a seguir, a qual recebeu a aprovação dos dirigentes daquela unidade técnica (peças 79 e 80) .
"INTRODUÇÃO
	Cuidam os autos de tomada de contas especial instaurada por força do Acórdão 2107/2018-TCU-Plenário, que determinou a constituição de sete tomadas de contas especiais em decorrência de débitos identificados no curso de auditoria de conformidade - TC Processo 023.262/2017-6 - realizada na Secretaria Estadual de Saúde do Pará e na Secretaria de Saúde dos municípios de Marituba/PA e de Barcarena/PA, cujo objetivo era avaliar a aquisição de medicamentos por essas secretarias. 
HISTÓRICO
2.	O Tribunal de Contas da União realizou fiscalização de orientação centralizada com o objetivo de avaliar a regularidade das aquisições de medicamentos do programa de assistência farmacêutica custeados com recursos federais. Relativamente ao Estado do Pará, fiscalizaram-se as aquisições promovidas pela Secretaria Estadual de Saúde do Pará (Sespa) e pelas Secretarias Municipais de Saúde de Barcarena e de Marituba, num total de aproximadamente R$ 27 milhões entre os anos de 2015 e 2017.
3.	Durante os trabalhos de fiscalização foram identificadas diversas irregularidades ensejadoras de débito, para as quais foi proposta a constituição de sete processos de tomadas de contas especiais específicas para cada irregularidade e responsáveis identificados, conforme Relatório de Fiscalização 320/2017 - TC Processo 023.262/2017-6 (peça 25) . O Acórdão 2107/2018-TCU-Plenário (peça 26) determinou então a constituição dos sete processos de tomada de contas especiais listados nas tabelas 14 e 16 do citado relatório (peça 25, p. 52-53) para que fosse promovida a devida citação dos responsáveis, nos termos propostos no relatório da unidade técnica.
4.	A presente tomada de contas especial trata dos débitos referentes ao município de Barcarena/PA, especificamente em relação ao achado de auditoria IV.10 de que trata o relatório de fiscalização da auditoria de conformidade (peça 25, p. 46-47) cuja responsabilidade foi atribuída solidariamente à Eduardo da Silva Tuma (CPF XXX.177.502-XX, ex-secretário municipal de saúde de Barcarena/PA) , Eugenia Janis Chagas Teles (CPF XXX.708.722-XX, ex-secretária municipal de saúde de Barcarena/PA) e à empresa Dias e Pantoja Ltda. - Dismed (CNPJ 04.245.733/0001-47) .
Irregularidades geradoras do débito
Contrato 10.214/2015
5.	A irregularidade apontada pela equipe de fiscalização diz respeito ao Contrato 10.214/2015 celebrado entre a Secretaria Municipal de Saúde de Barcarena/PA e a empresa Dias e Pantoja Ltda. - Dismed para o fornecimento de medicamentos para a utilização no atendimento dos pacientes das unidades de saúde vinculadas à Secretaria Municipal de Saúde. O contrato foi assinado em 07/05/2015 (peça 4, p. 1-25) e teve seu 1º Termo Aditivo celebrado em 06/10/2015 com o objetivo de reajustar os preços contratuais (peça 4, p. 26-40) .
5.1.	Na mesma data de celebração do 1º T.A., 06/10/2015, o 2º Termo Aditivo prorrogou a vigência do contrato, estendendo-o de 04/01/2016 a 07/05/2016 (peça 4, p. 41) .
5.2.	Posteriormente, em 08/02/2016, um novo termo aditivo foi firmado - 3º Termo Aditivo - cujo objeto foi o aditamento em 25% dos quantitativos inicialmente contratados (peça 4, p. 45-59) . Em 17/03/2016, o 4º Termo Aditivo prorrogou mais uma vez a vigência do contrato, até 31/12/2016 (peça 4, p. 60-61) .
5.3.	Essas alterações de preços e quantitativos - 1º e 3º Termos Aditivos - elevaram o valor total do contrato de R$ 5,9 milhões para R$ 15,2 milhões.
6.	A equipe de auditoria detalhou a irregularidade nos achados de auditoria (item IV.10, peça 25, p. 30-32) :
IV.10. Pagamento por produtos não entregues no valor de R$ 240.122,65 (Barcarena) .
Tipificação: 
Irregularidade grave.
Situação encontrada:
O insumo 'hipoclorito de sódio a 2,5%, frasco com 50 ml e com conta-gotas' é um dos itens do contrato 10.214/2015 celebrado entre a empresa Dias e Pantoja - Dismed e a Prefeitura Municipal de Barcarena. Na verdade, é o item de maior valor dentre aqueles constantes no contrato, antes e após a celebração de termos aditivos de quantitativos e de preço unitário, R$ 1.012.500,00 (sendo também o de maior valor individualmente faturado, R$ 240.122,65) . De acordo com o contrato 10.214/2015 o produto deveria ser fornecido pela empresa Fortsan do Brasil e sob a designação de medicamento genérico. Todavia, tal empresa não o comercializa nas condições descritas (peça 187) . Por outro lado, o Ministério da Saúde repassa aos Estados anualmente milhões de frascos de 50 ml de hipoclorito de sódio a 2,5% para utilização no tratamento de água para consumo humano. No caso do Estado do Pará, a Secretaria Estadual de Saúde recebe o produto e o distribui para centros regionais localizados em treze municípios. Em Barcarena localiza-se o sexto centro regional e é para lá que a Secretaria Municipal de Saúde de Barcarena (além de outras quatro secretarias de municípios próximos) habitualmente dirige as solicitações de remessa do produto para atender as suas necessidades. Em levantamento físico ocorrido entre os dias 28 e 29 de setembro de 2017 no almoxarifado de Barcarena não se encontrou um único item do produto tendo por fornecedora a empresa Dismed. Todos os frascos de 50 ml de hipoclorito de sódio a 2,5% existentes no almoxarifado de Barcarena, num total de 1.506 frascos, eram provenientes do Ministério da Saúde, via Secretaria Estadual de Saúde do Pará e todos do Laboratório Farmacêutico do Estado de Pernambuco (Lafepe) , sociedade de economia mista, com autonomia administrativa e financeira, vinculada à Secretaria Estadual de Saúde de Pernambuco e um dos três maiores laboratórios públicos do Brasil. O Lafepe desenvolve, produz e comercializa medicamentos voltados às políticas públicas de saúde e é o único fornecedor do hipoclorito de sódio 2,5% para combate ao cólera (peça 188) . No sistema de controle de estoque do almoxarifado de Barcarena não havia o registro de entrada de pelo menos um dos 1.506 frascos mencionadas anteriormente.
Objetos nos quais o achado foi constatado:
Contrato 10.214/2015 - Fornecimento de medicamentos dos tipos: ambulatoriais de uso contínuo, ambulatoriais e psicotrópicos da farmácia básica, injetáveis de uso hospitalar, controlado e de atendimento ao insulino dependente, para utilização no atendimento dos pacientes dos hospitais e unidades de saúde vinculadas à Secretaria Municipal de Saúde de Barcarena, conforme condições, quantidades e especificações constantes do Termo de Referência do Pregão Presencial 9-003/2015.
Aditivo de Contrato 1/10.214/2015 - Aditivo de aumento dos preços unitários do contrato 10.214/2015 (Barcarena - Dismed) .
Aditivo de Contrato 3/10.214/2016 - Aditivo de aumento de quantitativos do contrato 10.214/2015 (Barcarena - Dismed) .
Critérios:
Lei 4320/1964, art. 63.
Evidências:
Peça 73 - BARCARENA - Elementos comprobatórios/Evidências - Contratos decorrentes do PP SRP 9-003/2015 - Dismed (contrato original, aditivos e apostilamentos) , folhas 12/54.
Peça 104 - BARCARENA - Elementos comprobatórios/Evidências - Pedido de hipoclorito de sódio à regional de saúde.
Peça 186 - BARCARENA - Elementos comprobatórios/Evidências - Papel de trabalho. Apuração de débito relacionado ao hipoclorito de sódio a 2,5%.
Peça 187 - BARCARENA - Elementos comprobatórios/Evidências - Papel de trabalho. Página na internet da empresa Fortsan do Brasil.
Peça 188 - BARCARENA - Elementos comprobatórios/Evidências - Papel de trabalho. Página na internet da empresa Lafepe.
Peça 95 - BARCARENA - Elementos comprobatórios/Evidências - Relatório de entradas de medicamentos (Dismed) , folha 8.
Peça 105 - BARCARENA - Elementos comprobatórios/Evidências - Apanhado fotográfico do almoxarifado, folha 3.
Causas da ocorrência do achado:
Omissão do responsável pelo ateste de recebimento dos produtos.
Omissão da autoridade e/ou equipe responsável pela fiscalização do contrato.
Efeitos/Consequências do achado:
Dano ao erário (efeito real) 
- Podem estar ocorrendo pagamentos indevidos correlacionados a insumo fornecido gratuitamente pelo Ministério da Saúde ao município de Barcarena.
*Observação: as peças mencionadas no tópico Evidências, acima, referem-se ao processo de fiscalização originário - TC Processo 023.262/2017-6.
7.	Conforme descrito na situação encontrada, após a assinatura do contrato 10.214/2015 com a empresa Dias e Pantoja Ltda. - Dismed, a Secretaria Municipal de Saúde de Barcarena/PA pagou pelo medicamento hipoclorito de sódio, sendo que durante a fiscalização a equipe de auditoria localizou 1.506 unidades do medicamento, provenientes da distribuição gratuita do Ministério da Saúde - fabricante Lafepe (foto 10 da peça 105 do processo de fiscalização) . Nesse levantamento, nenhuma das 1.506 unidades do medicamento eram provenientes da Dismed, ou seja, há indícios de que os produtos foram pagos, mas não foram entregues.
8.	De acordo com a equipe que realizou a fiscalização o eventual débito a ser imputado aos responsáveis atinge R$ 240.122,65, conforme planilha à peça 19 deste processo (peça 186 do processo de fiscalização) .
9.	Assim, diante dos achados acima descritos, descreveu-se a irregularidade ensejadora do dano ao erário nos seguintes termos:
Irregularidade: Pagamento indevido por produtos não entregues - medicamento hipoclorito de sódio a 2,5%, frascos de 50ml - oriundos do contrato 10.214/2015 firmado entre a Secretaria Municipal de Saúde de Barcarena/PA e a empresa Dias e Pantoja Ltda. - Dismed, e considerando a distribuição gratuita do medicamento pelo Ministério da Saúde, ocasionando dano ao erário no valor de R$ 240.122,65.
Responsabilização
10.	Verifica-se que a responsabilidade pela irregularidade acima descrita foi atribuída de forma solidária aos seguintes responsáveis:
10.1	Eduardo da Silva Tuma (CPF XXX.177.502-XX) , secretário municipal de saúde de Barcarena/PA no período de 01/01/2015 a 17/03/2016, gestor do SUS no âmbito municipal, por força do disposto no art. 9º, inc. III, da Lei 8080/1990, é responsabilizado pelas autorizações de fornecimento dos medicamentos, conforme notas de empenho assinadas, no âmbito do Contrato 10.214/2015 celebrado com a empresa Dias e Pantoja Ltda. - Dismed (peças 6-9) .
10.2.	Eugenia Janis Chagas Teles (CPF XXX.708.722-XX) , secretária municipal de saúde de Barcarena/PA, no período após 18/03/2016, gestora do SUS no âmbito municipal, por força do disposto no art. 9º, inc. III, da Lei 8080/1990, é responsabilizada pelas autorizações de fornecimento dos medicamentos, conforme notas de empenho assinadas, no âmbito do Contrato 10.214/2015 celebrado com a empresa Dias e Pantoja Ltda. - Dismed (peças 10-15) .
10.3.	Empresa Dias e Pantoja Ltda. - Dismed (CNPJ 04.245.733/0001-47) é a pessoa jurídica contratada pela administração, a qual responde solidariamente em razão de haver concorrido para o cometimento do dano apurado, nos termos do art. 16, parágrafo 2º, alínea b, e art. 25, parágrafo 2º. da Lei 8.443/1992 e do art. 219, parágrafos 5º. e 6º. do RI/TCU. 
Quantificação do Débito
11.	O detalhamento do débito efetuado quando da execução da auditoria, totalizou o valor de R$ 240.122,65, o qual encontra-se à peça 19 deste processo (peça 186 do processo originário) . Embora o relatório de fiscalização tenha concluído pela responsabilização dos ex-gestores da Secretaria Municipal de Saúde de Barcarena de forma genérica, pelo valor total, é possível definir a responsabilidade dos gestores conforme o período de cada gestão: 
	Responsáveis: 
Eduardo da Silva Tuma (CPF XXX.177.502-XX) e Dias e Pantoja Ltda. - Dismed (CNPJ 04.245.733/0001-47) 

	Nota de Empenho
	Data
	Nota Fiscal
	Valor (R$) 

	03070041
	03/07/2015
	2158
	16.500,00

	06070053
	06/07/2015
	2166
	16.500,00

	17080054
	17/08/2015
	2188
	11.000,00

	01090008
	01/09/2015
	2222
	2.750,00

	Total
			46.750,00

	Responsáveis: 
Janis Chagas Teles (CPF XXX.708.722-XX) e Dias e Pantoja Ltda. - Dismed (CNPJ 04.245.733/0001-47) 

	Nota de Empenho
	Data
	Nota Fiscal
	Valor (R$) 

	12040047
	12/04/2016
	2608
	26.460,00

	13040048
	13/04/2016
	2609
	17.145,00

	14040017
	14/04/2016
	2618
	17.145,00

	04070005
	04/07/2016
	2732
	21.708,00

	27070176
	27/07/2016
	2765
	20.250,00

	19090162
	19/09/2016
	2852
	16.200,00

	20090026
	20/09/2016
	2853
	17.550,00

	09020062
	09/02/2017
	2937
	14.850,00

	27040028
	27/04/2017
	3061
	13.500,00

	27040029
	27/04/2017
	3062
	16.200,00

	22050017
	22/05/2017
	3104
	12.364,65

	Total
			193.372,65

Das Citações
12.	Em atendimento ao Acórdão 2107/2018-TCU-Plenário, propôs-se então, no âmbito desta tomada de contas especial, conforme instrução à peça 27, realizar as citações dos responsáveis Eduardo da Silva Tuma (CPF XXX.177.502-XX) , Eugenia Janis Chagas Teles (CPF XXX.708.722-XX) e Dias e Pantoja Ltda. - Dismed (CNPJ 04.245.733/0001-47) em razão da irregularidade abaixo descrita e respectivas condutas:
	Irregularidade:
	Pagamento indevido por produtos não entregues -medicamento hipoclorito de sódio a 2,5%, frascos de 50ml - oriundos do contrato 10.214/2015 firmado entre a Secretaria Municipal de Saúde de Barcarena/PA e a empresa Dias e Pantoja Ltda. - Dismed, ocasionando dano ao erário no valor de R$ 240.122,65.
	Condutas:
	Eduardo da Silva Tuma (CPF XXX.177.502-XX) : assinar notas de empenho autorizando o fornecimento do medicamento hipoclorito de sódio a 2,5%, frascos de 50ml, referente ao Contrato 10.214/2015 com a empresa Dias e Pantoja Ltda. - Dismed, que não foi entregue, e considerando que havia a distribuição gratuita do medicamento pelo Ministério da Saúde, em inobservância à Lei 4320/1964, art. 63.
	Eugenia Janis Chagas Teles (CPF XXX.708.722-XX) : assinar notas de empenho autorizando o fornecimento do medicamento hipoclorito de sódio a 2,5%, frascos de 50ml, referente ao Contrato 10.214/2015 com a empresa Dias e Pantoja Ltda. - Dismed, que não foi entregue, e considerando que havia a distribuição gratuita do medicamento pelo Ministério da Saúde, em inobservância à Lei 4320/1964, art. 63.
	Dias e Pantoja Ltda. - Dismed (CNPJ 04.245.733/0001-47) : receber pagamento por produto não entregue - medicamento hipoclorito de sódio a 2,5%, frascos de 50ml, relativo ao Contrato 10.214/2015 firmado com a Secretaria Municipal de Saúde de Barcarena/PA.
13.	As citações foram realizadas por meio dos ofícios 14685, 14686 e 14687/2019-TCU/Seproc, de 10/12/2019 (peças 33 a 35) e 3721/2020-TCU/Seproc, de 12/2/2020 (peça 43) obtendo-se êxito nas comunicações expedidas aos responsáveis.
EXAME TÉCNICO
Alegações de defesa de Dias e Pantoja Ltda. - Dismed (CNPJ 04.245.733/0001-47) , na condição de empresa contratada no Contrato 10.214/2015, celebrado com a Secretaria Municipal de Saúde de Barcarena (peças 45 e 46) 
14.	A empresa alega que efetivamente forneceu o medicamento. Afirma que o Tribunal entendeu equivocadamente, pois o levantamento físico no almoxarifado da Secretaria Municipal de Saúde, ocorrido em 28 e 29/9/2017, não localizou nenhum desses medicamento, mas a última nota fiscal emitida pela Dismed data de 22/5/2017, ou seja, mais de quatro meses antes:
	'Com efeito, a fiscalização do TCU presumiu que o hipoclorito não teria sido entregue, só porque, depois de quatro meses da entrega, não o encontrou no almoxarifado. A presunção do TCU é incorreta, e não se pode punir alguém por presunção; só se pune se houver certeza, constatação, comprovação, e não, presunção.' (grifos nossos) 
15.	Argumenta ainda que a entrega do medicamento 'provenientes do Ministério da Saúde, via Secretaria Estadual de Saúde do Pará e todos do Laboratório Farmacêutico do Estado de Pernambuco (Lafepe) ' era em quantidade insuficiente e ocorria com atraso, gerando a necessidade de aquisição por parte da Secretaria Municipal de Saúde.
16.	Menciona 'que a fiscalização do TCU ocorreu somente em dois dias, como o próprio TCU confessa, e que não abrangeu, tal fiscalização, nem 12% dos fármacos existentes no município, razão pela qual a fiscalização do TCU foi breve, superficial, não gerando certeza, mas apenas suspeita'.
Análise
17.	Assiste razão à empresa Dismed ao afirmar que a presunção de não entrega do medicamento, baseada na inexistência de produto adquirido quatro meses anteriores à fiscalização, é incorreta.
18.	Não se pode sustentar que os medicamentos não foram entregues, e disso derivando o pagamento indevido, baseando-se apenas numa verificação de que não havia mais aquele medicamento adquirido pela última vez quatro meses antes. Como conjunto probatório, considerado isoladamente, s.m.j., é extremamente frágil. Não há nos autos outras evidências que possam corroborar a ocorrência da irregularidade.
Alegações de defesa de Eugenia Janis Chagas Teles (CPF XXX.708.722-XX) , na condição de secretária municipal de saúde de Barcarena/PA, no período após 18/3/2016 (peças 40 e 51/76) 
19.	A responsável alega que o medicamento Fortsan é comercializado até os dias atuais; que a Prefeitura de Barcarena não tem gerência (sic) sobre a relação contratual da Dismed com terceiros, cabendo-lhe apenas fiscalizar o contrato; que a entrega do medicamento pelo 6º Centro Regional de Saúde sempre esteve em atraso e em quantidades inferiores às necessidades do município de Barcarena; que a fiscalização chegou a apenas 12% dos fármacos presentes no município; que as notas fiscais atestam a entrega dos medicamentos; que o município teve surtos de doenças como Doença de Chagas e Hepatite Viral que exigem maior consumo do medicamento; que o município distribui o medicamento a mais de 250 batedores de açaí, e também utilizado para purificação da água em algumas localidades; que haviam recebido em dias anteriores à fiscalização uma quantidade advinda do 6º Centro Regional de Saúde, o que justificaria a quantidade encontrada (de 1.506 frascos) .
20.	A responsável carreou aos autos diversas notas fiscais (peça 40, p. 11-29) ; guias de distribuição de medicamentos para dez unidades de saúde do município (peças 52-61) , e algumas atas do Conselho Municipal de Saúde (peças 69-73) .
Análise
21.	As alegações apresentadas pela secretária municipal de saúde justificam a necessidade adicional de compra do medicamento hipoclorito de sódio e afirmam que o medicamento foi entregue, haja vista a existência das notas fiscais de compra emitidas pela Dismed.
22.	Assim, tais alegações, amparadas pela documentação acostada às peças 51 a 76, aliadas as alegações apresentadas pela empresa Dismed, merecem ser acatadas.
Alegações de defesa de Eduardo da Silva Tuma (CPF XXX.177.502-XX) , na condição de secretário municipal de saúde de Barcarena/PA, no período de 01/01/2015 a 17/03/2016 (peça 50) 
23.	O Sr. Eduardo da Silva Tuma é responsável, além deste, também em outros três processos de tomadas de contas especiais, decorrentes do cumprimento do Acórdão 2107/2018-TCU-Plenário - TC's Processo 037.240/2018-8; TC Processo 037.241/2018-0 e Processo 037.242/2018-0.
24.	O responsável, por meio de procurador legalmente constituído, optou por apresentar peça única de defesa para todos os quatro processos.
25.	No que tange à irregularidade discutida no bojo desta TCE (item IV.10 dos achados de auditoria) , a peça de defesa não apresenta quaisquer argumentos que pudessem refutar a conduta imputada ao responsável, limitando-se a fazê-lo em relação a outras irregularidades que não estão sendo tratadas nesta tomada de contas especial.
Análise
26.	Em que pese não ter apresentado alegação específica à irregularidade discutida neste processo, entende-se que as alegações de defesa apresentadas pela empresa Dismed aproveitam ao responsável Eduardo da Silva Tuma.
Verificação do Prazo de Prescrição da Pretensão Punitiva
27.	Observa-se não ter ocorrido a prescrição da pretensão punitiva por parte do TCU que, nos termos do entendimento firmado no Acórdão 1441/2016-TCU-Plenário (Rel. Ministro Benjamin Zymler) , subordina-se ao prazo geral de prescrição indicado no art. 205 do Código Civil, qual seja, dez anos contados a partir da data de ocorrência da irregularidade sancionada, nos termos do art. 189 do Código Civil. As irregularidades discutidas nesta TCE ocorreram nos exercícios de 2015 a 2017, portanto há menos de 10 anos.
CONCLUSÃO
28.	Em face da análise promovida na seção Exame Técnico propõe-se acatar as alegações de defesa apresentadas pela empresa Dias e Pantoja Ltda. - Dismed e pela Sra. Eugenia Janis Chagas Teles, que aproveitam ao responsável Sr. Eduardo da Silva Tuma, e julgar regulares com ressalva as presentes contas.
PROPOSTA DE ENCAMINHAMENTO
29.	Diante do exposto, submetem-se os autos à consideração superior, propondo:
	a) rejeitar as alegações apresentadas por Eduardo da Silva Tuma (CPF XXX.177.502-XX) ;
	b) acatar as alegações de defesa apresentadas por Dias e Pantoja Ltda. - Dismed (CNPJ 04.245.733/0001-47) e Eugenia Janis Chagas Teles (CPF XXX.708.722-XX) , cujos argumentos aproveitam também a Eduardo da Silva Tuma (CPF XXX.177.502-XX) ;
	c) julgar regulares com ressalva as contas de Dias e Pantoja Ltda. - Dismed (CNPJ 04.245.733/0001-47) , Eugenia Janis Chagas Teles (CPF XXX.708.722-XX) e Eduardo da Silva Tuma (CPF XXX.177.502-XX) , com fundamento nos arts. 1º, inciso I, 16, inciso II, 18 e 23, inciso II, da Lei 8.443/1992 c/c os arts. 1º, inciso I, 208 e 214, inciso II, do Regimento Interno do TCU, dando-se quitação aos responsáveis;
	d) enviar cópia da deliberação aos responsáveis, para ciência, e informar-lhes que o inteiro teor da deliberação, bem como do Relatório e do Voto que a fundamentam, está disponível para consulta no endereço www.tcu.gov.br/acordaos, além de esclarecer que, caso requerido, o TCU poderá fornecer sem custos as correspondentes cópias, de forma impressa." (grifos no original) .
2.	O Ministério Público junto ao TCU, representado pelo Procurador Sérgio Ricardo Costa Caribé, em parecer à peça 81, reproduzido a seguir, manifesta-se de acordo com a proposta da unidade técnica quanto ao afastamento do débito, porém discorda do julgamento pela regularidade com ressalva, propondo que as contas sejam julgadas regulares com quitação plena.
"Trata-se de tomada de contas especial instaurada em obediência ao Acórdão 2107/2018-TCU-Plenário (peça 26) , proferido no TC Processo 023.262/2017-6, relativo a auditoria de conformidade integrante de Fiscalização de Orientação Centralizada, realizada em municípios do Estado do Pará, com vistas a avaliar a aquisição de medicamentos do programa de assistência farmacêutica custeados com recursos federais.
Este processo se refere especificamente ao Município de Barcarena/PA e o achado de auditoria ensejador da citação de responsáveis tratou do pagamento por produtos não entregues no âmbito do Contrato 10.214/2015, notadamente quanto ao hipoclorito de sódio a 2,5%.
Foram citados solidariamente a empresa Dias e Pantoja Ltda. - Dismed, o Sr. Eduardo da Silva Tuma e a Sra. Eugenia Janis Chagas Teles, pelo débito no montante histórico de R$ 240.122,65. De posse das defesas apresentadas, exceto pelo Sr. Eduardo da Silva Tuma, a SecexTCE examinou-as e propõe, em uníssono, julgar regulares com ressalvas as contas dos responsáveis.
De minha parte, entendo que não seja necessária nem mesmo a ressalva às contas, visto que, como se verá adiante, não há elementos que permitam confirmar a ocorrência de dano.
Como asseverou a empresa contratada, a visita da equipe de fiscalização ocorreu nos dias 28 e 29 de setembro de 2017, sendo inviável afirmar que o estoque de hipoclorito de sódio a 2,5% referente aos documentos fiscais emitidos, sendo o último deles em 22/5/2017, já não tivesse se esgotado nos meses que precederam a visita in loco.
Além disso, devem ser levados em consideração os argumentos apresentados pela Sra. Eugenia Janis Chagas Teles, no sentido de que os quantitativos de hipoclorito enviados pelo Laboratório Farmacêutico do Estado de Pernambuco (Lafepe) , apontado pela equipe de fiscalização como fornecedor gratuito do produto, seriam insuficientes para atendimento à demanda do Município de Barcarena/PA e de outras quatro cidades vizinhas.
Segundo a gestora, o hipoclorito de sódio é utilizado para diversos fins, como no processamento do açaí e no tratamento de água, além de terem ocorrido eventos atípicos à época, como aumento nos casos de doença de Chagas e Hepatite Viral, o que exigiu quantidades maiores do produto.
Nesse contexto, em face da visita dos auditores não ter ocorrido contemporaneamente à aquisição e possível entrega do hipoclorito de sódio, bem como no contexto evidenciado pelos defendentes, a base para exigência de devolução de valores apresenta-se frágil, razão pela qual não deve ser imputado débito aos responsáveis.
Diante do exposto, este membro do Ministério Público de Contas propõe o julgamento das contas pela regularidade com quitação plena.".
	É o Relatório.

8.1. Antônio Olívio Rodrigues Serrano (7402-B/OAB-PA), representando Eduardo da Silva Tuma.  
8.2. Paulo Augusto de Azevedo Meira (5586/OAB-PA) e outros, representando Dias & Pantoja Ltda.

Procurador Sergio Ricardo Costa Caribé.

TOMADA DE CONTAS ESPECIAL. SECRETARIA DE SAÚDE DO MUNICÍPIO DE BARCARENA/PA. AQUISIÇÃO DE MEDICAMENTOS DO PROGRAMA DE ASSISTÊNCIA FARMACÊUTICA CUSTEADOS COM RECURSOS FEDERAIS. INDÍCIOS DE PAGAMENTO INDEVIDO POR PRODUTOS NÃO ENTREGUES. CITAÇÃO. ACOLHIMENTO DAS ALEGAÇÕES DE DEFESA. CONTAS REGULARES COM QUITAÇÃO PLENA.

TOMADA DE CONTAS ESPECIAL (TCE)

Secretaria de Controle Externo de Tomada de Contas Especial (SecexTCE).

Trata-se de tomada de contas especial instaurada por força do Acórdão 2107/2018-TCU-Plenário, que determinou a constituição de sete tomadas de contas especiais em decorrência de débitos identificados no curso de auditoria de conformidade - TC Processo 023.262/2017-6 - realizada na Secretaria Estadual de Saúde do Pará e na Secretaria de Saúde dos municípios de Marituba/PA e de Barcarena/PA, cujo objetivo era avaliar a aquisição de medicamentos do programa de assistência farmacêutica custeados com recursos federais por essas secretarias.
2.	O presente processo se refere especificamente ao Município de Barcarena/PA e o achado de auditoria ensejador da citação tratou de pagamento indevido por produtos não entregues - medicamento hipoclorito de sódio a 2,5%, frascos de 50 ml - oriundos do Contrato 10.214/2015 firmado entre a Secretaria Municipal de Saúde de Barcarena/PA e a empresa Dias e Pantoja Ltda. - Dismed.
3.	A responsabilidade pela irregularidade acima descrita foi atribuída de forma solidária aos seguintes responsáveis: empresa Dias e Pantoja Ltda. - Dismed; Sr. Eduardo da Silva Tuma, secretário municipal de saúde de Barcarena/PA no período de 01/01/2015 a 17/03/2016, gestor do SUS no âmbito municipal; e Sra. Eugenia Janis Chagas Teles, secretária municipal de saúde de Barcarena/PA, no período após 18/03/2016, gestora do SUS no âmbito municipal. O detalhamento do débito efetuado quando da execução da auditoria totalizou o valor de R$ 240.122,65 (peça 19 deste processo e peça 186 do processo originário) .
4.	De posse das defesas apresentadas, a análise da SecexTCE resultou em proposta de acatar as alegações de defesa apresentadas pela empresa Dias e Pantoja Ltda. - Dismed e pela Sra. Eugenia Janis Chagas Teles, que aproveitam ao responsável Sr. Eduardo da Silva Tuma, e de julgar regulares com ressalva as contas dos mencionados responsáveis.
5.	O Ministério Público junto ao TCU (MPTCU) acompanha a SecexTCE no tocante à não imputação de débito aos responsáveis, contudo entende que não seja necessária a ressalva nas contas, pois não há nos autos elementos que permitam confirmar a ocorrência de dano.
6.	Assim, o Parquet junto ao Tribunal propõe julgar regulares as contas dos responsáveis, dando-lhes quitação plena.
7.	No mérito, acolho a análise e o encaminhamento formulado pelo MPTCU, os quais adoto como minhas razões de decidir, sem prejuízo dos breves comentários a seguir.
8.	Quanto ao afastamento do débito, ponto em que a SecexTCE e o MPTCU concordam, não há como sustentar que os medicamentos não foram entregues, e disso derivar o pagamento indevido, baseando-se apenas numa verificação de que não havia mais aquele medicamento adquirido pela última vez quatro meses antes.
9.	Concordo, também, com a proposta do MPTCU de julgar regular as contas dos responsáveis com quitação plena. Por pertinente, reproduzo trechos da análise da lavra do eminente Procurador Sérgio Ricardo Costa Caribé:
De minha parte, entendo que não seja necessária nem mesmo a ressalva às contas, visto que, como se verá adiante, não há elementos que permitam confirmar a ocorrência de dano.
Como asseverou a empresa contratada, a visita da equipe de fiscalização ocorreu nos dias 28 e 29 de setembro de 2017, sendo inviável afirmar que o estoque de hipoclorito de sódio a 2,5% referente aos documentos fiscais emitidos, sendo o último deles em 22/5/2017, já não tivesse se esgotado nos meses que precederam a visita in loco.
Além disso, devem ser levados em consideração os argumentos apresentados pela Sra. Eugenia Janis Chagas Teles, no sentido de que os quantitativos de hipoclorito enviados pelo Laboratório Farmacêutico do Estado de Pernambuco (Lafepe) , apontado pela equipe de fiscalização como fornecedor gratuito do produto, seriam insuficientes para atendimento à demanda do Município de Barcarena/PA e de outras quatro cidades vizinhas.
Segundo a gestora, o hipoclorito de sódio é utilizado para diversos fins, como no processamento do açaí e no tratamento de água, além de terem ocorrido eventos atípicos à época, como aumento nos casos de doença de Chagas e Hepatite Viral, o que exigiu quantidades maiores do produto.
Nesse contexto, em face da visita dos auditores não ter ocorrido contemporaneamente à aquisição e possível entrega do hipoclorito de sódio, bem como no contexto evidenciado pelos defendentes, a base para exigência de devolução de valores apresenta-se frágil, razão pela qual não deve ser imputado débito aos responsáveis.
10.	Ante todo o exposto, em concordância com o Parquet junto ao TCU, com fundamento nos arts. 1º, inciso I, 16, inciso I, 17 e 23, inciso I, da Lei 8.443/1992, c/c os arts. 1º, inciso I, 207 e 214, inciso I, do Regimento Interno do TCU, julgo regulares as contas da empresa Dias e Pantoja Ltda. - Dismed, da Sra. Eugenia Janis Chagas Teles e do Sr. Eduardo da Silva Tuma, dando-lhes quitação plena.
	Ante o exposto, manifesto-me por que o Tribunal aprove o Acórdão que ora submeto à apreciação deste Colegiado.
TCU, Sala das Sessões, em 26 de abril de 2022.
Ministro JOÃO AUGUSTO RIBEIRO NARDES 
Relator